臺灣宜蘭地方法院民事判決　　　　　　　 94年度訴字第113號
原　　　告　乙○○
訴訟代理人　余鑑昌律師
被　　　告　丙○○
訴訟代理人　黃豪志律師
當事人間返還土地事件，本院於94年8月16日言詞辯論終結，判
決如下：
    主  文
原告之訴及假執行之聲請均駁回。
訴訟費用由原告負擔。
    事實及理由
一、按訴狀送達後，原告不得將原訴變更或追加他訴；但不變更
    訴訟標的，而補充或更正事實上或法律上之陳述者，非訴之
    變更追加，民事訴訟法第255條第1項及同法第256條定有明
    文。本件原告原起訴聲明第1項及第2項分別為：（一）被告
    應將坐落宜蘭縣冬山鄉○○段1397號、地目建之土地應有部
    分二分之一返還原告，並辦理所有權移轉登記予原告。（二
    ）被告應將坐落宜蘭縣冬山鄉○○段2403地號土地上建物2
    幢，建號為同段70之6、70之7，即門牌號碼為宜蘭縣冬山鄉
    ○○○路78、80號建物應有部分二分之一返還原告，並辦理
    所有權移轉登記。嗣於本院審理中因發現錯植上開建物之建
    號，而更正訴之聲明第1項、第2項為：（一）被告應將坐落
    宜蘭縣冬山鄉○○段1397地號土地應有部分二分之一（面積
    651平方公尺）返還原告，並辦理所有權移轉登記予原告。
    （二）被告應將坐落於宜蘭縣冬山鄉○○段2403地號土地上
    之建物2戶，建號為北富段364建號，即門牌號碼為宜蘭縣冬
    山鄉○○○路78、80號建物應有部分二分之一返還原告，並
    辦理所有權移轉登記。原告僅更正上開建物之建號，並未變
    更訴訟標的，揆諸前揭說明，應非訴之變更或追加，且被告
    就此亦未為抗辯，則原告前揭更正於法並無不合，應予准許
    。
二、原告主張意旨略以：兩造為兄弟關係，宜蘭縣冬山鄉○○段
    1397地號土地及其上建物，係兩造之先父黃金山於民國49年
    9月、10月間向訴外人黃生才（已歿）購買，但因適逢土地
    重劃，並未立即辦理土地所有權移轉登記。黃金山購買系爭
    1397地號土地後，旋於80年間興建建物（建物門牌號碼整編
    前為：宜蘭縣冬山鄉○○路19號，整編後為：宜蘭縣冬山鄉
    ○○○路470巷7號）。黃生才死亡後，黃金山為免子孫將來
    有爭執，乃於70年5月請黃生才之繼承人以買賣名義辦理所
    有權移轉登記予原告及被告，但因原告當時年幼，故將系爭
    1397地號土地暫時登記予被告。另宜蘭縣冬山鄉○○段2403
    地號土地上之北富段364建號建物，即門牌號碼宜蘭縣冬山
    鄉○○○路78、80號建物（為1幢建物兩戶門牌），為兩造
    之先慈黃林阿有於71年、72年間所出資建造，當時黃林阿有
    原意為兄弟1人1戶，但因原告當時年僅16、17歲，而該2403
    地號土地又於72年1月間由黃金山贈與被告，贈與原因是因
    被告當時已滿20歲，依照斯時法令規定，有農地可取得自耕
    農身分及加入農會，故黃林阿有以被告名義登記為建物之為
    原始起造人。惟被告係49年2月6日出生，而系爭1397 地號
    土地買賣原因發生日期為70年5月14日，另系爭364建號建物
    ，亦於71、72年間興建，當時被告剛滿20歲，且正服兵役中
    ，顯無資力及動機購買系爭1397地號土地及興建系爭364 建
    號建物。本件實為黃金山於49年購買系爭1397地號土地贈與
    兩造，於70年補辦所有權移轉登記時，因原告年幼，故信託
    登記於被告名下，而系爭364建號建物亦為黃林阿有出資興
    建贈與兩造，因建物坐落之土地為被告所有，且原告當時年
    幼，故信託登記於被告名下。按信託人將信託財產登記於受
    託人者，信託人得隨時終止信託關係，而向受託人請求返還
    信託財產。本件系爭1397地號土地及364建號建物既屬信託
    財產，原告自得終止信託契約請求返還，故以93年12月30日
    之律師函終止本件信託關係，請求被告返還系爭1397地號土
    地及364建號建物之應有部分各二分之一，且應辦理所有權
    移轉登記予原告等語，並據此聲明：（一）被告應將坐落宜
    蘭縣冬山鄉○○段1397地號土地應有部分二分之一（面積65
    1 平方公尺）返還原告，並辦理所有權移轉登記予原告。（
    二）被告應將坐落於宜蘭縣冬山鄉○○段2403地號土地上之
    建物2戶，建號為北富段364建號，即門牌號碼為宜蘭縣冬山
    鄉○○○路78、80號建物應有部分二分之一返還原告，並辦
    理所有權移轉登記。（三）訴訟費用由被告負擔。（四）前
    揭第1、2項聲明願供擔保請准宣告假執行。
三、被告抗辯意旨則以：宜蘭縣冬山鄉○○段1397地號土地及其
    上建物，確係先父黃金山於民國49年9月、10月間向訴外人
    黃生才購買，但並未存在信託契約，原告主張被告與先父黃
    金山就系爭1397地號土地存在信託契約，應負舉證責任。黃
    金山向第三人黃生才購買土地登記予被告，係一利益第三人
    契約，是黃金山的意思，不能僅以被告當時無能力買賣土地
    就推論信託契約存在。另宜蘭縣冬山鄉○○段2403地號土地
    上之北富段364建號，即門牌號碼為宜蘭縣冬山鄉○○○路
    78、80號建物，是被告自己興建，當時先母黃林阿有確實有
    出資贊助，但被告16歲就外出工作，並非全無資力興建房舍
    ，且當時係為結婚而興建該屋，所以系爭364建號建物及坐
    落之土地均為被告自己所有，被告與黃林阿有間並未存在信
    託契約。黃金山及黃林阿有相繼過世後，原告於分配遺產時
    曾表示他分得較少，但事實上父母對於遺產分配早就有計畫
    ，不可能因為分配不均而導致有信託關係存在之情形，況原
    告分得之土地面積最大，不知原告為何起訴等語，並據此聲
    明：（一）原告之訴及假執行之聲請均駁回。（二）訴訟費
    用由原告負擔。
四、兩造不爭執之事實：
（一）宜蘭縣冬山鄉○○段1397地號土地，係兩造先父黃金山於
      49年9月、10月間向訴外人黃生才購買，但因適逢土地重
      劃，未立即辦理土地所有權移轉登記；黃金山購買系爭13
      97地號土地後，旋於80年間興建建物（建物門牌號碼整編
      前為：宜蘭縣冬山鄉○○路19號，整編後為：宜蘭縣冬山
      鄉○○○路470巷7號）。黃生才死亡後，系爭13 97地號
      土地由其子女黃芳明、黃芳裕繼承，嗣於70年3月18日以
      買賣為由，移轉登記予訴外人黃丁捐，再於90年6月2日以
      買賣為由，移轉登記予被告，現為被告所有，此有黃生才
      之印鑑證明、稅捐完納證明申請書、宜蘭縣羅東地政事務
      所94年4月29日羅第一（17）字第0940004197號函所附土
      地登記資料各1件及土地登記謄本1紙為證，並為兩造所不
      爭執，堪信為真實。
（二）宜蘭縣冬山鄉○○段2403地號土地於68年7月15日以農地
      重劃為由，登記予黃金山，嗣於72年1月21日以買賣為由
      ，移轉登記予被告，現為被告所有；而宜蘭縣冬山鄉○○
      段2403地號土地上之北富段364建號，即門牌號碼為宜蘭
      縣冬山鄉○○○路78、80號建物，係於72年12月20日辦理
      建物第一次登記，並以被告為登記名義人，現為被告所有
      ，此均有宜蘭縣羅東地政事務所94年4月29日羅第一（17
      ）字第09400 041 97號函及同所94年6月7日羅第一（17）
      字第0940005715號函所附土地登記資料與建築改良物登記
      簿各1件及土地登記謄本1紙可證，同為兩造所不爭執，亦
      堪信為真實。
五、本件之爭點及法院之判斷：
    原告主張宜蘭縣冬山鄉○○段1397地號土地係兩造之父黃金
    山所購買，信託登記予被告，而宜蘭縣冬山鄉○○段2403地
    號土地上之北富段364建號，即門牌號碼為宜蘭縣冬山鄉○
    ○○路78、80號建物，亦為兩造之母黃林阿有出資興建，信
    託登記予被告，其現已終止信託關係，請求被告返還系爭13
    97地號土地及364建號建物應有部分各二分之一，並辦理所
    有權移轉登記等語，為被告所否認，並以前詞置辯。是本院
    就兩造所爭執事項進行整理後，協議出本件應審酌之爭點為
    ：（一）被告是否基於與先父黃金山之信託關係，而持有系
    爭宜蘭縣冬山鄉○○段1397地號土地？原告主張被告應將系
    爭1397地號土地應有部分二分之一返還並移轉登記予原告，
    有無理由？（二）被告是否基於與先母黃林阿有之信託關係
    ，而持有系爭宜蘭縣冬山鄉○○段2403地號土地上之建號北
    富段364建號，即門牌號碼為宜蘭縣冬山鄉○○○路78、80
    號之建物？原告主張被告應將系爭364號建物應有部分二分
    之一返還原告，並辦理所有權移轉登記予原告，有無理由？
    茲分別判斷如下：
（一）被告是否基於與先父黃金山之信託關係，而持有系爭宜蘭
      縣冬山鄉○○段1397地號土地？原告主張被告應將系爭13
      97 地號土地應有部分二分之一返還並移轉登記予原告，
      有無理由？
      按所謂信託行為，係指委託人授與受託人超過經濟目的之
      權利，而僅許可其於經濟目的範圍內行使權利之法律行為
      而言。故於信託法施行前，信託關係應基於委託人與受託
      人間合意訂立信託契約始成立，最高法院86年度台上字第
      1086 號判決可資參考。復按當事人主張有利於己之事實
      者，就其事實有舉證之責任，而信託係契約行為，原告主
      張信託關係存在，應就信託契約確已成立之事實，負舉證
      責任，若其先不能舉證，則被告就其抗辯事實即令不能舉
      證，或其所舉證據尚有疵累，亦應駁回原告之請求，最高
      法院85 年度台上字第2012號判決亦可參照。本件原告主
      張終止兩造之先父與被告就系爭1397地號土地存在之信託
      關係，且該信託關係係於85年1月26日信託法修正公布前
      存在，則原告對此信託契約之存在，自應負舉證責任。原
      告主張此信託契約存在，係以被告當時年僅20歲，並無資
      力購地，並舉證人即兩造之姊妹甲○○知悉此情為證。然
      證人甲○○於本院審理中證稱：父親黃金山曾經要出售系
      爭1397地號土地，如何分配沒有說的很清楚，但後來沒有
      賣出去，其餘堂兄弟都是土地先分給長子，被告就是長子
      ，目前沒有聽說有長子把土地移轉給其他兄弟，不過有說
      以後要如何分配，當時討論出售後的價金由父母及兩造共
      同分配，但是我不知道要分配比例等語（見本院94年6月
      30 日言詞辯論筆錄），顯見黃金山並未有將系爭1397地
      號土地分配之具體安排，且證人甲○○之證詞亦無法證明
      被告與黃金山間就系爭1397地號土地存在信託契約。至被
      告當時年僅20餘歲，有無資力購地，與此部分信託契約是
      否存在無關，參照我國國情父母將土地購入後贈與登記予
      個別子女名下者所在多有，並非據此即可推論信託契約存
      在，是本院認原告就黃金山與被告就系爭1397地號土地成
      立信託契約，舉證尚有不足。況按契約終止權之行使，依
      民法第263條準用同法第258條之規定，應向他方當事人以
      意思表示為之。契約當事人之一方有數人者，該意思表示
      ，應由其全體或向其全體為之，此為終止權行使之不可分
      性。倘契約當事人有數人，而僅由一人或向一人為終止契
      約之意思表示，自難謂已生終止契約之效力，最高法院85
      年度台上字第661號判決同可參考。本件原告主張於93年
      12 月30日以律師函終止兩造之先父黃金山與被告就系爭
      1397 地號土地之信託契約，然黃金山之子女除被告外並
      非僅有原告1名，如欲終止信託關係，亦應由黃金山之全
      體繼承人共同為之，本件僅由原告單獨終止黃金山與被告
      間就系爭1397地號土地之信託契約，揆諸前揭說明，並不
      生終止信託契約之效力。是原告主張已終止信託契約，請
      求被告返還系爭1397地號土地應有部分二分之一，並辦理
      移轉登記與原告，亦無理由。
（二）被告是否基於與先母黃林阿有之信託關係，而持有系爭宜
      蘭縣冬山鄉○○段2403地號土地上之建號北富段364 建號
      ，即門牌號碼為宜蘭縣冬山鄉○○○路78、80號之建物？
      原告主張被告應將系爭364號建物應有部分二分之一返還
      原告，並辦理所有權移轉登記予原告，有無理由？
      本件原告主張終止兩造之先母黃林阿有與被告就系爭宜蘭
      縣冬山鄉○○段2403地號土地上之建號北富段364建號，
      即門牌號碼為宜蘭縣冬山鄉○○○路78、80號之建物存在
      信託契約，參諸前揭說明，原告對此信託契約之存在，亦
      應負舉證責任。原告主張此信託契約存在，同係以被告當
      時年僅20歲，並無資力興建房屋，並舉證人即兩造之兄妹
      甲○○知悉此情為證。雖證人甲○○於本院言詞辯論中證
      稱：系爭364建號房屋本來就以被告名義為起造人，因為
      原告年紀小，沒有自耕農身分，當時那土地是農地，所以
      必須要有自耕農身分才能登記，建屋的費用是我母親黃林
      阿有出資的，她是賣掉其他房子再來建屋，我母親曾表示
      蓋好的房子將來兄弟1人1棟，我們家只有原告及被告兩兄
      弟，還有我共3名子女，但是當時兄弟感情還不錯，母親
      身體不大好，所以沒有注意到這情形，系爭364建號建物2
      樓鐵皮加蓋部分是原告出資興建，當時是我母親住在那裡
      ，父親來來去去，還有原告及一些親戚，我母親大部分是
      由原告照顧等語（見本院94年6月30日言詞辯論筆錄）。
      然系爭364建號建物於建造之初即以被告為原始起造人，
      原告對於均由兩造之母黃林阿有出資興建部分，並未提出
      具體證明，而證人甲○○之證詞亦僅能證明黃林阿有有分
      配系爭364建號房屋之意，但並不足以證明黃林阿有與被
      告就系爭364建號建物自始存在信託關係，而被告當時是
      否有資力建屋，亦與信託契約是否存在無涉。況縱黃林阿
      有與被告就系爭364建號建物自始存在信託關係，然按終
      止信託關係應由黃林阿有之全體繼承人共同為之，業如前
      述，本件僅由原告單獨終止黃林阿有與被告間就系爭364
      建號建物之信託契約，揆諸前揭說明，亦不生終止信託契
      約之效力。是原告主張已終止信託契約，請求被告返還系
      爭364建號建物應有部分二分之一，並辦理移轉登記予原
      告，亦無理由。至兩造主張父母遺產如何分配始為公平云
      云，與本件是否存在信託契約之爭點無關，而遺產分配涉
      及主觀價值判斷，亦非本院得以審究斟酌，附此敘明。
六、綜上所述，本院認原告主張被告與兩造之先父黃金山間就系
    爭宜蘭縣冬山鄉○○段1397地號土地存在信託關係，另被告
    與兩造之先母黃林阿有就系爭宜蘭縣冬山鄉○○段2403地號
    土地上之建號北富段364建號，即門牌號碼為宜蘭縣冬山鄉
    ○○○路78、80號之建物亦存在信託關係，舉證均有不足，
    而縱前揭信託契約存在，然亦應由黃金山與黃林阿有之除被
    告以外之繼承人共同為終止信託契約之意思表示，不得由原
    告單獨為之，故原告請求被告應返還系爭1397地號土地及系
    爭364建號建物應有部分二分之一，並辦理所有權移轉登記
    予原告，並無理由，應予駁回。原告之訴既無理由，則其假
    執行之聲請，亦失其附麗，併予駁回。
七、本件事證已臻明確，兩造其餘陳述及證據，核與判決結果均
    不生影響，爰不一一論述，附此敘明。
八、結論：原告之訴為無理由，依民事訴訟法第78條，判決如主
    文。
中　　華　　民　　國　　94 　　年　　8　　月　　31　　日
                  臺灣宜蘭地方法院民事庭
                      法　官  郭顏毓
正本與原本無異。
如對本判決上訴，須於判決送達後20日內向本院提出上訴狀 (須
附繕本)。
中　　華　　民　　國　　94　 　年　　9　　月　 　2　　日
                      書記官  陳憲文
